【裁判字號】    94,簡上,153
【裁判日期】    950503
【裁判案由】    洗錢防制法
【裁判全文】
臺灣士林地方法院刑事判決             94年度簡上字第153號
上  訴  人  臺灣士林地方法院檢察署檢察官
上  訴  人  甲○○
即  被  告
上列上訴人因被告犯違反洗錢防制法案件，不服本院94年度士金
簡字第50號，中華民國94年10月11日第一審刑事簡易判決（聲請
簡易判決處刑案號：94年度偵字第8627號、94年度偵字第8627號
），提起上訴，及移送併案審理（94年度偵字第11770 、11095
號），本院管轄之第二審合議庭判決如下：
    主  文
原判決撤銷。
甲○○連續幫助意圖為自己不法之所有，以詐術使人將本人之物
交付為常業，處有期徒刑捌月，緩刑參年。
    事  實
一、甲○○因缺錢花用，可預見將自己金融帳戶提供予不認識之
    他人使用，將幫助他人實施常業詐欺犯罪，仍基於縱他人以
    其金融帳戶實施常業詐欺亦不違其本意之幫助犯意，連續為
    下列行為：
  (一)甲○○於民國94年4 月上旬在報紙上得知自稱張先生之不詳
    成年男子，刊登廣告欲收購銀行存款帳戶，竟仍與之聯絡出
    賣銀行存摺及提款卡事宜，並於94年4 月14日，至臺北市士
    林區○○○路26之1 號玉山商業銀行北天母簡易型分行，申
    請開立第0000000000000 號帳戶後，旋於同日上午11時許，
    在臺北市中山區○○○路○ 段145 號玉山商業銀行中山分行
    前，以新臺幣（下同）3000元之代價，將該上開銀行帳戶之
    存摺、金融卡及密碼售予張先生指派之不詳成年男子，再由
    該男子將該存摺、金融卡交由所屬犯詐欺取財罪為常業之詐
    欺集團使用。嗣於94年5 月7 日下午2 時許，丁○接獲上開
    詐欺集團之成員中不詳之人來電佯稱其為中華電信股份有限
    公司，因該公司自93年7 月起民營化，已將丁○之退費4100
    元，先提存至中央銀行，需丁○至銀行操作提款機，始得藉
    以取得退費金額，致丁○陷於錯誤，依指示於同日下午6 時
    許，前往宜蘭縣大同鄉之大同郵局，並依指示操作提款機，
    而將9 萬8980元匯入甲○○上開銀行帳戶內，旋即由詐騙集
    團另一名不詳成員以提款機提領，迨丁○發現其銀行的存款
    短少，方知受騙，並報警處理，始循線查悉上情。（94年度
    偵字第6771號）
  (二)甲○○於94年4 月13日，至臺北市士林區○○○路24號國泰
    世華銀行天母分行，申請開立第000000000000000 號帳戶後
    ，旋於同日上午12時30分許，在臺北市○○路○ 段與大南路
    口，以3000元之代價，將該上開銀行帳戶之存摺、金融卡及
    密碼售予自稱張志銘之男子，再由該男子將該存摺、金融卡
    交由所屬犯詐欺取財罪為常業之詐欺集團使用。嗣於94年5
    月2 日下午1 時許，丙○○接獲上開詐欺集團之成員中不詳
    之人來電佯稱欲代為設定信用卡防盜領及設定止付條碼功能
    ，致丙○○陷於錯誤，依指示於同日下午7 時許，操作提款
    機而將19573 元匯入甲○○上開銀行帳戶內，旋即由詐騙集
    團另一名不詳成員以提款機提領。（94年度偵字第8627號）
  (三)詐欺集團成員又於94年5 月5 日以行動電話簡訊向戊○○詐
    稱其積欠費用，請戊○○至提款機操作，致戊○○陷於錯誤
    ，持提款卡至提款機操作，而於同日將25386 元匯款至國泰
    世華銀行天母分行甲○○所設之上開帳戶，嗣發覺存款餘額
    短少，始知受騙。（94年度偵字第11770 號）
  (四)甲○○於94年5 月5 日，將其申請之第一商業銀行天母分行
    帳戶（帳號00000000000000）之存摺、提款卡及密碼，以15
    00元之代價，售予李姓男子，再由該男子將該存摺、金融卡
    交由所屬犯詐欺取財罪為常業之詐欺集團使用。嗣該集團成
    員於94年5 月9 日以行動電話向乙○○詐稱須確認有無持信
    用卡消費，請乙○○至提款機操作，致乙○○陷於錯誤，持
    金融卡至提款機操作，而於同日將99983 元匯款至第一商業
    銀行天母分行甲○○所設之上開帳戶，嗣發覺存款餘額短少
    ，始知受騙。（94年度偵字第11095 號）
二、案經臺北市政府警察局士林分局報請臺灣士林地方法院檢察
    署檢察官偵查後聲請簡易判決處刑及移送併案審理。
    理  由
一、認定犯罪事實所憑證據及理由：
  (一)訊據上訴人即被告甲○○固供承有上述開立金融帳戶並賣予
    不認識者使用等情，惟矢口否認有幫助他人詐欺取財之犯行
    ，辯稱：伊是被冤枉的，不知道別人拿其帳戶騙財云云。然
    查：上述犯罪事實，業據被告於本院準備程序供認不諱（見
    95 年1月4 日準備程序筆錄），核與被害人丁○、丙○○、
    乙○○、戊○○於警詢時指述遭詐騙情節相符（見6771號偵
    查卷第8 至10頁、8627號偵查卷第15至16頁、11770 號偵查
    卷第38至41頁、11095 號偵查卷第43至44頁），復有丁○之
    中華郵政股份有限公司自動櫃員機交易明細表、玉山銀行北
    天母簡易型分行94年5 月19日玉北天母字第05051302號函及
    函附之客戶基本資料及交易明細、宜蘭縣警察局三星分局受
    理刑事案件報案三聯單影本各一份、丙○○之中華郵政股份
    有限公司自動櫃員機交易明細表2 張、國泰世華商業銀行94
    年7 月26日（94）國世天母字第0008號函及函附之客戶中文
    資料查詢及交易明細資料、雲林縣台西分局受理刑事案件報
    案三聯單影本各一份、戊○○之自動櫃員機交易明細1 張、
    戊○○之存摺內頁影本2 張、國泰世華商業銀行94年9 月15
    日（94）國世天母字第0046號函及函附之客戶中文資料查詢
    及交易明細資料、乙○○之自動付款機交易明細表2 張、第
    一商業銀行天母分行94年5 月26日94年一天母字第87號函及
    函附之顧客資料查詢單在卷可資佐證。
  (二)刑法上所謂「常業」，指反覆以同種類行為為目的之社會活
    動之職業性犯罪而言，至於犯罪所得之多寡，是否恃此犯罪
    為唯一之謀生職業，則非所問，縱令兼有其他職業，仍無礙
    於常業犯罪之成立。本件犯罪集團人員以電話向被害人等佯
    稱退費、或代為設定信用卡防盜領及設定止付條碼功能、或
    確認有無持信用卡消費、或積欠費用等理由，要被害人等依
    其之指示操作提款機，而使被害人等信以為真，匯款至其所
    購買之金融機構帳戶內，再迅速提領一空。由此可見，向被
    告收購帳戶之詐欺集團一方面取得被告帳戶使用而得隱匿自
    己之身分，另一方面利用一般人對於提款機操作程序之不熟
    悉之心理，使被害人陷於錯誤而進行匯款或轉帳，顯係經過
    縝密之籌畫。是以，向被告收購帳戶之詐欺集團顯係以此詐
    財方式維生之常業詐欺犯罪，甚為明確。
  (三)金融機構接受客戶申請一般存款帳戶之現況，絕大多數不須
    任何條件，亦無須任何費用，即任何人均可辦理金融帳戶存
    摺使用，如無特殊理由，實無借用他人存摺使用之必要。而
    金融存摺事關存摺個人財產權益之保障，倘有不明之金錢來
    源，甚而悠關個人之法律上之責任，其專有性甚高，一般人
    均有妥為保管不讓他人任意使用之認識，除非與本人具有信
    賴關係或其他特殊原因，難認有何流通使用之可能，縱使特
    殊情況偶有交付他人使用，亦必屬至親好友且深入瞭解用途
    及合理性後，始有提供他人使用之可能，且該等專有物品如
    落入不明人士手中，而未加以闡明正常用途，極易被利用為
    與財產犯罪有關之犯罪工具，此為吾人依一般生活認知所易
    於體察之常識。又非有正當理由，竟提供金錢代價徵求他人
    之帳戶，則客觀上應可預見其有犯罪意圖，係欲供為某筆資
    金之存入，後再行領出之用，且該筆資金之存入及提領過程
    係有意隱瞞其流程或避免行為人身分曝光之用意，一般人本
    於一般認知能力均甚易於瞭解。而一般詐欺集團即常以向不
    特定人收購金融帳戶存摺之方法而從事如同本案之常業詐欺
    犯罪模式，報章、雜誌、電視亦常有報導。被告為近五十餘
    歲之成年女子，高中畢業（見警詢筆錄），並非無知識及社
    會經驗之人，就提供帳戶與不認識之人使用，將為他人作為
    常業詐欺犯罪之工具，而有幫助他人犯罪之可能，自難諉為
    不知，亦非全然無可預見。是被告可預見金融帳戶存摺提供
    他人使用，將幫助他人實施常業詐欺犯罪，但因貪圖每本帳
    戶賣出可得1500或3000元之區區利益，仍將上開帳戶賣予詐
    騙集團使用，被告顯有縱他人以其金融帳戶實施常業詐欺犯
    罪亦不違背其本意之幫助故意，毫無疑義。
  (四)公訴人雖認被告提供其所有金融機構存摺、提款卡等帳戶資
    料予不熟識之他人使用，可能使犯罪集團掩飾或隱匿該集團
    因重大犯罪所得財物，因認被告應係犯洗錢防制法第9 條第
    1 項之洗錢罪之幫助犯罪嫌。惟按洗錢防制法第1 條規定：
    「為防制洗錢，追查重大犯罪，特制定本法」，其立法目的
    係為防止洗錢者利用各種管道漂白非法所得之洗錢行為，掩
    飾其犯罪事實，逃避或妨礙重大犯罪之追查或處罰，以遏阻
    洗錢者享受其重大犯罪所得之財物或財產上利益；其保護之
    法益係國家對於重大犯罪之訴追及處罰權；洗錢防制條例第
    2 條明定：「洗錢之定義為：一掩飾或隱匿因自己重大犯罪
    所得財物或財產上利益者。二掩飾、收受、搬運、寄藏、故
    買或牙保他人因重大犯罪所得財物或財產上利益者」，並於
    同法第三條第一項列舉「重大犯罪」之範圍；可見行為人掩
    飾或隱匿因自己或他人犯罪所得財物或財產上利益，或收受
    、搬運、寄藏、故買、牙保他人犯罪所得財物或財產上利益
    ，未必當然成立洗錢罪，而須上開財物或財產上利益係自己
    或他人重大犯罪所得，且行為人基於逃避或妨礙該重大犯罪
    之追查或處罰之犯意，並有為逃避或妨礙該重大犯罪之追查
    或處罰之行為，始克相當（最高法院92年度台上字第2963號
    判決意旨參照）。再按洗錢防制法之制定，旨在規範特定重
    大犯罪（詳見該法第3 條）不法所得之資金或財產，藉由洗
    錢行為，諸如經由各種金融機關或其他交易管道，轉換成為
    合法來源之資金或財產，以切斷資金與當初犯罪行為之關連
    性，俾便於隱匿其犯罪行為或該資金不法來源或本質，以逃
    避追訴、處罰。該法之制定背景（參見立法院公報第85卷第
    43期院會紀錄第66頁至第78頁），主要係針對預防鉅額贓款
    ，經由洗錢行為轉變為合法來源，造成資金流向之中斷，使
    偵查機關無法藉由資金之流向，追查不法前行為之犯罪行為
    人。足見其所保護之法益為國家對特定重大犯罪之追訴及處
    罰，此觀該法第1 條已明定：「為防制洗錢，追查犯罪，特
    制定本法」，而對不法之前行為其所侵害之一般法益，因已
    有該當各行為之構成要件加以保護，自非該法之立法目的甚
    明（最高法院92年台上3639號判決意旨參照）。本件被害人
    等指述固稱係受詐欺，而將款項匯入被告提供詐欺集團使用
    之帳戶，然被告除出售帳戶存摺、提款卡（含密碼）外，尚
    查無其他證據足資佐證被告有基於逃避或妨礙該重大犯罪之
    追查或處罰之故意或幫助犯意。又詐騙集團係利用被告提供
    之帳戶以順利取得實施常業詐欺犯行之財物，自被害人等匯
    款入被告提供之帳戶後，被害人等所匯款項始成為詐騙集團
    重大犯罪所得財物，詐騙集團隨之提領一空，可見在如此之
    犯罪過程中，被告並無將因重大犯罪不法所得資金或財產，
    轉換成為合法來源之資金或財產之洗錢過程，核與前開所述
    洗錢防制法規範目的無涉。
  (五)綜上所述，被告於審理時翻異前供之辯解，應屬卸責飾詞，
    不足採信。本件事證明確，被告幫助常業詐欺之犯行洵堪認
    定。
二、論罪科刑之理由：
    按刑法上之幫助犯，係指以幫助之意思，對於正犯資以助力
    ，而未參與實施犯罪之行為者而言（最高法院49年臺上字第
    77號判例參照）。被告基於幫助之意思，出售帳戶予詐騙集
    團之人使用，以供被害人等匯款，應屬詐欺罪構成要件以外
    之行為，而詐騙集團人再將帳戶內款項提領一空，以之為常
    業。核被告所為，係犯刑法第30條第1 項前段、第340 條之
    幫助常業詐欺罪。被告所涉事實欄(三)、(四)部分犯行雖未據起
    訴，惟與已起訴部分具有連續犯之裁判上一罪關係，為起訴
    效力所及，本院自得併予審理。公訴人認被告係刑法第30條
    第1 項前段、洗錢防制法第9 條第1 項之幫助掩飾自己因重
    大犯罪所得財物罪，容有未洽，然二者起訴之基本事實同一
    ，本院自得變更起訴法條而為實體審判。被告先後三次販賣
    帳戶之犯行，時間緊接，所犯罪名相同，顯係基於概括犯意
    為之，為連續犯，應依刑法第56條之規定論以一罪，並加重
    其刑。被告以幫助他人犯罪，為從犯，應依刑法第30條第2
    項之規定按正犯之刑減輕其刑。被告所犯罪刑有加重及減輕
    之情形，應依刑法第71條第1 項之規定先加後減。原審認被
    告罪證明確，而予論罪科刑，固非無見，惟查：一原審認被
    告係犯刑法第30條第1 項前段、洗錢防制法第9 條第1 項之
    幫助掩飾因自己重大犯罪所得財物罪，認事用法容有未洽。
    二上開事實欄(三)、(四)部分，原審未及審酌，尚有未合。公訴
    人上訴意旨以原審未及審酌事實欄(四)部分犯行為由，指摘原
    判決不當，為有理由。被告上訴否認犯罪雖無理由，然原判
    決既有上開可議之處，應由本院撤銷改判。爰審酌被告素行
    良好，出售帳戶予犯罪集團供詐騙他人使用，犯罪所得僅數
    千元，然其貪微利卻使犯罪偵查困難，犯罪集團更加猖獗氾
    濫，危害社會治安非輕等一切情狀，量處有期徒刑八月。又
    被告前無犯罪紀錄，有臺灣高等法院被告前案記錄表在卷可
    稽，其因一時失慮，初罹刑章，經此罪刑之宣告，當知所警
    惕，信無再犯之虞，本院認為所宣告之刑，以暫不執行為適
    當，併予宣告緩刑三年，以啟自新。
據上論斷，應依刑事訴訟法第455 條之1 第1 項、第3 項、第36
9 條第1 項前段、第364 條、第299 條第1 項前段、第300 條，
刑法第56條、第30條、第340 條、第74條第1 款，判決如主文。
本案經檢察官呂永魁到庭執行職務。
中    華    民    國    95    年    5     月    3     日
                  刑事第四庭審判長法  官  謝靜恆
                                  法  官  許碧惠
                                  法  官  周明鴻
以上正本證明與原本無異。
本件不得上訴。
                                  書記官  楊哲偉
中    華    民    國    95    年    5     月    5     日
論罪法條：
刑法第340 條
以犯第339 條之罪為常業者，處一年以上七年以下有期徒刑，得
併科五萬元以下罰金。


司法院資訊處製作；財團法人民間司法改革基金會備份。
